最高法院刑事判決　　　　　　　　　　　　　　　九十三年度台上字第二三二０號
　　上　訴　人　甲○○
　　選任辯護人　李國弘律師
　　上　訴　人　乙○○
　　上　訴　人　丙○○
　　上　訴　人　丁○○
右上訴人等因違反貪污治罪條例等罪案件，不服台灣高等法院台
南分院中華民國九十二年三月六日第二審判決︵九十一年度上訴
字第九九二號，起訴案號：台灣台南地方法院檢察署八十九年度
偵字第一０八二一、一０八二七、一三一０五、一四０八五、一
四０八六號︶，提起上訴，本院判決如左：
    主  文
原判決撤銷，發回台灣高等法院台南分院。
    理  由
本件原判決認定上訴人乙○○係台灣台南地方法院刑事庭法官，
職司刑事審判，為依據法令從事公務之人員，乙○○與其女友江
淑貞︵經第一審判處罪刑確定︶及冉昌隆、李美香、蔡孟盈自民
國八十八年八月至八十九年九月間，共同基於意圖使女子與他人
為性交或猥褻行為，先後經營午夜城美容美體店︵下稱午夜城美
容店，登記名義則為法柏美容器材行，登記負責人為蔡富美，實
際負責人為冉昌隆）、萬麗美容美體店︵下稱萬麗美容店，負責
人為冉昌隆︶，而容留黃素敏、汪琇惠等女子在午夜城美容店，
容留李玉如、黃雅屏、黃雅菁等女子在萬麗美容店與男客為性交
或猥褻行為以營利，並以此為常業；上訴人丙○○、郭智源、甲
○○均係萬麗美容店之經理，負責向來電詢問之男客解說該店經
營之色情交易內容與收費標準，及安排服務小姐為男客服務等工
作，而以此為常業︵認此部分乙○○、丙○○、郭智源、甲○○
四人均成立刑法第二百三十一條第二項之罪︶。乙○○並以其法
官之公務員身分包庇他人犯前述意圖使女子與他人為性交或猥褻
行為而容留女子與人為性交或猥褻行為以營利之常業犯行，進而
對於非主管或監督之事務，明知違背法令，利用身分圖自己不法
利益，因而獲得利益︵認此部分乙○○有犯刑法第二百三十一條
第三項之包庇罪、貪污治罪條例之依據法令從事公務之人員，對
於非主管或監督之事務，明知違背法令，利用身分圖自己不法利
益，因而獲得利益罪︶。且於參與經營上述美容店期間，明知蔡
富美雖為午夜城美容店之登記名義負責人，但僅係受僱午夜城美
容店之人頭，並無參與經營，更非實際負責人，乙○○竟於承審
台灣台南地方法院八十九年度訴字第一六六號蔡富美等妨害風化
案時，對蔡富美未為無罪之諭知，故意使其受處罰，而論處其有
期徒刑一年六月，併宣告緩刑五年︵認此部分乙○○有犯刑法第
一百二十五條第一項第三款之公務員濫權追訴處罰罪︶等情。因
而維持第一審論處丙○○、郭智源、甲○○共同以犯意圖使女子
與他人為性交行為而容留以營利為常業罪刑之判決；維持第一審
依想像競合犯及牽連犯從一重論處乙○○依據法令從事公務之人
員，對於非主管或監督之事務，明知違背法令，利用身分圖自己
不法利益，因而獲得利益罪刑之判決。又認定乙○○另行起意，
於八十九年八月二十九日上午十一時二十八分，意圖使陳曉蓉受
刑事處分，以其００００｜００００００行動電話，撥至台南縣
警察局永康分局刑事組，假冒﹁陳姓檢察官﹂名義向有偵查權之
值班警員誣指永康市○○街○○○巷○○號十二樓之二住處，有
一女子正在進行毒品交易等語，致該組警員楊俊賢聯絡正在巡邏
之警員林再振、卓志雄至該處查察，但無發現毒品交易情事等情
，因認此部分，乙○○另犯刑法第一百六十九條第一項之誣告罪
，而維持第一審論處乙○○意圖使他人受刑事處分，向該管公務
員誣告罪刑，並與前述所犯公務員對於非主管或監督之事務圖利
罪，犯意各別，合併論罰之判決，駁回上訴人四人在第二審之上
訴。固非無見。
惟查：(一)、有罪之判決書，應於理由內記載認定犯罪事實所憑之
證據及其認定之理由，刑事訴訟法第三百十條第一款定有明文。
僅於事實欄記載犯罪事實，未於理由欄記載所憑之證據及其認定
之理由，即有同法第三百七十九條第十四款判決理由不備之違法
。原判決事實記載丙○○、郭智源、甲○○均係萬麗美容店之經
理，負責向來電詢問之男客解說該店經營之色情交易與收費標準
等內容，及安排服務小姐為男客服務等工作，並以此為常業等語
；亦認定乙○○與江淑貞有參與經營午夜城美容店及萬麗美容店
等情。此部分並論以乙○○、丙○○、郭智源、甲○○共同以犯
意圖使女子與他人為性交行為而容留以營利為常業罪刑。然於判
決理由欄並未述憑何證據認定乙○○、丙○○、郭智源、甲○
○為上開罪之常業犯之理由，顯有判決理由不備之違法。(二)、原
判決事實僅認定丙○○、郭智源、甲○○為﹁萬麗美容店﹂經理
，並無認定彼等三人有參與﹁午夜城美容店﹂之經營，卻於理由
欄記載原判決附表一所示之物︵內含在午夜城美容店查獲之日報
表、公休表、分紅資料單、李美香日記簿等︶，均為上訴人四人
所共同所有，且為供容留女子與人為性交易營利為常業所用之物
等語︵見原判決第三十五頁第五行至第八行︶，自有判決理由矛
盾之違法。(三)、刑法第二百三十一條第三項之公務員包庇罪，係
以包庇他人犯刑法第二百三十一條第二項、第一項之罪為要件，
如包庇自己犯罪，應不在其內。原判決以乙○○以其法官之公務
員身分包庇他人犯前述意圖使女子與他人為性交或猥褻行為而容
留女子與人為性交或猥褻行為以營利之常業犯行，因認此部分乙
○○有犯刑法第二百三十一條第三項包庇他人犯第二項之罪。但
原判決僅述乙○○因自己參與經營之前述午夜城美容店、萬麗
美容店，有遭管區警員臨檢，而曾出面關說之認定理由；而未說
明究竟包庇﹁他人﹂之何人犯前述罪行之理由，判決論述之理由
有欠完備，亦有未當。(四)、原判決認乙○○於審判台灣台南地方
法院八十九年度訴字第一六六號蔡富美等妨害風化案時，對蔡富
美論處妨害風化罪刑︵併宣告緩刑︶，此部分乙○○有犯刑法第
一百二十五條第一項第三款之公務員濫權追訴處罰罪。其論斷理
由係以蔡富美僅午夜城之人頭名義負責人，非實際負責人，本應
受無罪之判決，乙○○身為承審法官，竟將之諭知有罪，使其受
處罰等語，為論據︵見原判決第二十八、二十九頁︶。然乙○○
於原審辯稱﹁因蔡富美於警訊及檢察官偵查初訊時均供認她為法
柏美容器材店︵即午夜城美容店︶之實際負責人，迨於審理時始
翻供改稱僅係人頭，無實際參與經營情事；另同案被告蔡夢盈與
證人黃素敏亦均指稱蔡富美確為實際負責人，故審酌卷內各證據
資料，認定蔡富美亦為共同正犯，而論處蔡富美刑法第二百三十
一條第二項之罪刑，並無濫權處罰﹂等語。查刑法第一百二十五
條第一項第三款之公務員濫權追訴處罰罪以有追訴或處罰犯罪職
務之公務員，明知為無罪之人，而使其受追訴或處罰，或明知為
有罪之人，而無故不使其受追訴或處罰為要件。據蔡富美於警訊
及檢察官偵訊時均供稱伊為法柏美容器材店︵即午夜城美容店︶
之負責人，經營美容按摩，服務小姐有為色情按摩及性交易營利
等情事︵見台灣台南地方法院行政卷，蔡夢盈、蔡富美妨害風化
案影印卷第十二頁、第二十六至二十八頁、第三十一頁︶；另蔡
夢盈、黃素敏亦均指稱蔡富美係美容店之負責人︵見同上卷第五
、十八、十九、三十二頁︶，如果屬實，則蔡富美應係午夜城美
容店之實際負責人。又依原判決事實記載蔡富美係由冉昌隆以每
月新台幣︵下同︶二萬元之代價受僱，擔任午夜城美容店︵即法
柏美容器材店︶之登記名義負責人等語︵見原判決第三頁第二段
︶，則蔡富美縱非午夜城美容店之實際負責人，但既知悉午夜城
美容店經營猥褻按摩及色情性交易，並按月收取二萬元之酬金而
擔任登記名義負責人，能否謂蔡富美應受無罪判決而不應受處罰
之人？即非無疑。原判決對上開有利於乙○○之證據，未予說明
何以不足採之理由，亦有判決理由不備之違法。(五)、刑法第一百
六十九條第一項之誣告罪，係以意圖他人受刑事或懲戒處分，向
該管公務員誣告為構成要件。所謂﹁他人﹂，乃指特定之人，固
非必須具體指出被誣告者之姓名；但須在客觀上可得確定其為某
特定之人，始足當之。如未指定犯人而向該管公務員誣告犯罪者
，即其僅誣告犯罪之事實，且依其所誣告之事實，亦無法認定其
所指犯罪之人，則應成立刑法第一百七十一條第一項之未指定犯
人之誣告罪。又刑法第一百六十九條第一項之誣告罪，係以意圖
他人受刑事或懲戒處分，向該管公務員誣告為構成要件；故該項
犯罪不特須指出具體事實，足以使人受刑事或懲戒處分且須明知
其為虛偽，具有故意構陷之情形始能成立，如對於事實有所誤認
，即缺乏此種意思條件，自難令負誣告責任。原判決事實記載乙
○○意圖使陳曉蓉受刑事處分，以其００００｜００００００行
動電話，撥至台南縣警察局永康分局刑事組，假冒﹁陳姓檢察官
﹂名義向有偵查權之值班警員誣指永康市○○街○○○巷○○號
十二樓之二住處，有一女子正在進行毒品交易等語。依此事實，
乙○○並無指出進行毒品交易者為陳曉蓉，僅泛稱﹁一女子﹂進
行毒品交易，而此指述，客觀上警員是否可得確定乙○○所指之
﹁一女子﹂確為陳曉蓉？攸關乙○○成立之罪名，原判決未詳為
剖析釐清，遽行判決，自嫌速斷。又乙○○縱有向台南縣警察局
永康分局刑事組，指稱永康市○○街○○○巷○○號十二樓之二
住處，有一女子正在進行毒品交易之事，但乙○○是否非出於懷
疑誤認，而係故意虛構事實誣陷，原判決未予說明，亦有判決理
由不備之違法。上訴人四人分別上訴，各指摘原判決不當，均為
有理由，應認原判決有撤銷發回更審之原因。
據上論結，應依刑事訴訟法第三百九十七條、第四百零一條，判
決如主文。
中    華    民    國   九十三   年    五   月   六    日
                       最高法院刑事第十二庭
                           審判長法官  陳  正  庸  
                                 法官  賴  忠  星  
                                 法官  王  居  財  
                                 法官  張  清  埤  
                                 法官  林  開  任  
      右正本證明與原本無異
                                       書  記  官
中   華    民    國   九十三    年    五   月  十四   日
                                                                        ｖ